【裁判字號】    97,建,5
【裁判日期】    980508
【裁判案由】    返還溢收工程款 等
【裁判全文】
臺灣高雄地方法院民事判決                 97年度建字第5號
原      告  甲○○
訴訟代理人  丙○○
被      告  丁○○
上列當事人間返還溢收工程款等事件，本院於民國98年4 月13日
言詞辯論終結，判決如下：
    主  文
被告應給付原告新臺幣參拾參萬玖仟柒佰貳拾陸元，及自民國九
十六年十一月十四日起至清償日止，按週年利率百分之五計算之
利息。
原告其餘之訴駁回。
訴訟費用由被告負擔百分之八十五，餘由原告負擔。
本判決第一項得假執行。
    事實及理由
一、按訴狀送達後，原告不得將原訴變更或追加，但擴張或減縮
    應受判決事項之聲明者，不在此限，民事訴訟法第255 條第
    1 項第3 款定有明文。本件原告起訴聲明：(一)被告應給付原
    告新台幣（下同）526,890 元，及自起訴狀繕本送達被告之
    翌日起至清償日止，按週年利率5 ％計算之利息；(二)願供擔
    保，請准宣告假執行。嗣於起訴狀繕本送達後，於本院民國
    97 年12 月2 日及12月31日準備程序當庭分別撤回上開聲明
    (二)，及更易聲明(一)為：被告應給付原告398,786 元，及自起
    訴狀繕本送達被告之翌日起至清償日止，按週年利率5 ％計
    算之利息（見本院卷第139 頁、第153 頁）。再於98年2 月
    11日準備程序當庭更易其訴之聲明如後述（見本院卷第179
    頁）。依前揭規定，核屬減縮應受判決事項之聲明，於法有
    據，合先敘明。
二、原告主張：被告於96年4 月24日承攬伊所有坐落在高雄市○
    ○區○○街8 號房屋（下稱系爭房屋）之修繕工程（下稱系
    爭工程），總工程款139 萬元，約定應於96年7 月10日完工
    ，並簽訂工程契約（下稱系爭契約）。詎被告於收受118 萬
    元之工程款後，卻一再延誤工期，嗣經兩造約定展延工期至
    96年8 月22日，惟屆期被告仍未完工，原告遂於96年8 月30
    日以高雄社東郵局第403 號存證信函（下稱系爭存證信函）
    ，通知被告解除系爭契約。經原告解除契約後，另覓工施作
    系爭工程，所支出之損失共計295,945 元。又因被告未按期
    完工，故應給付自96年8 月23日起至96年8 月31日止，以每
    日1,390 元計算之違約金，合計9 日之違約金為12,510 元
    ，暨賠償原告本得出租系爭房屋收取之租金利益，以每月5
    萬元計算，自96年9 月1 日起至96年10月10日實際完工日止
    ，合計受有66,666元之租金損失。上開金額總計為375,121
    元應由被告負責賠償。爰依系爭契約第28條及第30 條 第1
    項之約定，提起本件訴訟等情。並聲明：被告應給付原告
    375, 121元，及自起訴狀繕本送達被告之翌日即96年11 月
    14日起至清償日止，按週年利率5 ％計算之利息。
三、被告則以：伊承攬系爭工程，雖收受118 萬元之工程款，但
    因原告一再變更工程內容，又碰到雨季致影響工程進度，故
    因非可歸責於伊之情事導致遲延。原告非法解約，縱另行覓
    工支出費用，亦不得向被告請求，況被告之前就油漆及浴室
    防水等工程均已施作一部份，原告所稱前開費用，顯屬不實
    。此外，原告不一定順利出租系爭房屋，故其請求每月5 萬
    元之租金損失，亦乏依據等語，資為抗辯。並聲明：原告之
    訴駁回。
四、兩造不爭執事項：
（一）兩造於96年4 月24日簽訂工程契約書，由被告承攬系爭工
      程，總工程款為139 萬元，約定應於96年7 月10日完工；
      如因可歸責於被告之事由，未能於上開期限內完工，每逾
      期1 日按工程總價0.1 ％即1,390 元扣款。被告因未於96
      年7 月10日完工，故於96年8 月11日提出完工進度表交付
      原告，兩造均同意由被告依照完工進度表繼續施作，並展
      延工期至96年8 月22日止。
（二）原告已支付工程款118 萬元，經被告收受無誤。因冷氣及
      洗衣機未安裝，兩造同意自工程款分別扣除12萬元、3 萬
      6 千元，故系爭工程僅餘5萬4千元工程款未給付。
（三）原告因被告未如期完工，於96年8 月30日以系爭存證信函
      ，通知被告解除系爭契約。系爭存證信函於96年8 月31
      日經被告收受。
五、兩造爭執事項為：（一）系爭工程是否因可歸責於被告，致
    逾期未完工？原告依系爭契約第30條第1 項約定行使解除權
    （實為終止權，詳後述）是否有據？（二）原告依系爭契約
    之約定，請求被告賠償契約終止後，其另行覓工施作所支出
    之損失共計295,945 元，及自96年8 月23日起至96年8 月31
    日止，每日以1,390 元計算之違約金共計12,510元，暨自96
    年9 月1 日起至96年10月10日止，每月以5 萬元計算之租金
    損失共計66,666元，是否有理由？茲就上開爭點分別論述如
    下：
（一）系爭工程是否因可歸責於被告，致逾期仍未完工？原告依
      系爭契約第30條第1 項約定行使終止權是否有據？
  1.按債務不履行之債務人所以應負損害賠償責任，係以可歸責
    之事由為要件，故債權人苟證明債之關係存在，債權人因債
    務人不履行債務（給付不能、給付遲延或不完全給付）而受
    損害，即得請求債務人負債務不履行責任，如債務人抗辯損
    害之發生為不可歸責於債務人之事由所致，即應由其負舉證
    責任，如未能舉證證明，自不能免責。查依系爭契約之約定
    完工日為96年7 月10日，詎被告迨至96年7 月10日仍未完工
    ，遂於96年8 月11日提出完工進度表交付原告，並經兩造同
    意由被告依照完工進度表繼續施作，展延工期至96年8 月22
    日止。惟屆期被告仍未完工，故原告於96年8 月30日以系爭
    存證信函，通知被告解除系爭契約。惟為被告所否認，並以
    ：系爭工程逾履約期限仍未完工係非可歸責於伊之事由所致
    云云置辯，揆諸前開說明，即應由被告就此負舉證之責，合
    先敘明。
  2.被告辯稱：原告於施工過程中一再變更工程內容，伊於96年
    8 月11日簽立完工進度表後，便依照該進度表施作，但進度
    表簽訂後，原告還有追加變更其他工程，致伊無法如期完工
    云云，而按原告固自承系爭工程確曾因格局不佳，致變更追
    加工程之事實，惟否認被告前揭所述，並陳稱：系爭工程之
    主體結構於96年4 月22日簽約時已大致抵定，被告同意儘量
    於同年6 月底前完工，以利出租，系爭契約之約定完工日原
    為96年6 月20日，事後因修正變更工程，才更改為96年7 月
    10日；原告每次巡視發現工程總是做做停停，之後由訴外人
    即原告之配偶丙○○出面與被告協商完工日期，但至同年7
    月底之熱門出租時段，仍舊進度緩慢，工程的延誤實係源於
    被告與施工人員之財務糾紛，迄至96年8 月11日止，原告要
    求被告提出預定完工日期，若到期仍未完工，將解除契約，
    兩造遂合意展延工期至96年8 月22日，並由被告簽立完工進
    度表，此後，便未再追加變更其他工程（見本院卷第106 背
    面至107 頁、第131 頁、第140 頁）等語。經查，證人即英
    成工程行負責人己○○於本院97年12月31日準備程序證稱：
    原告於96年初僱請被告施作上開工程，被告再找伊負責水電
    部分，約於96年7 月時，被告發薪不正常，且進度遲延，伊
    擔心領不到薪水，便直接找原告商談，原告才去找被告簽訂
    完工進度表。因伊當時在場，所以知情。簽訂完工進度表之
    後，原告沒有再變更其他工程。被告於96年8 月22日終止施
    作後，由伊接手繼續施作或代為覓工完成系爭工程，施作部
    分與原定契約約定施作部分均相同（見本院卷第149 至150
    頁）等詞，另參諸被告簽立之完工進度表（見本院卷第10 8
    頁）以觀，足證被告辯稱：無法如期完工係因進度表簽訂後
    ，原告還有追加變更其他工程云云，要非可採，故原告前揭
    主張，應屬有據。
  3.準此，系爭工程於施工過程中，縱有追加變更工程，然兩造
    既於96年8 月11日合意展延工期至96年8 月22日，並由被告
    簽立完工進度表。倘參諸原告之後即未再追加變更其他工程
    以觀，堪認被告於簽立完工進度表時，應已慮及完成所有追
    加變更工程所需時間，並衡量施工能力後始同意展延工期至
    96年8 月22日，故被告於簽立完工進度表後即應受進度表之
    拘束，然被告僅憑前詞辯稱：逾期完工係非可歸責伊之事由
    所致云云，迄未提出任何證據以供本院調查審認，自難遽採
    。至被告雖另辯以：因碰到雨季致影響工程進度云云，惟系
    爭工程屬室內工程，衡情，是否可能因雨季受影響，已非無
    疑。況被告就此並未提出任何證據方法以資證明，自難僅憑
    其片面之詞為被告有利之認定；此外，參酌己○○證述：伊
    負責施作部分工程遲延之原因，係薪資發放不足；衛浴設備
    部分於96年7 月份，因承包商領不到工程款，故於安裝後又
    遭拆回（見本院卷第150 、151 頁）等語；暨被告自承：伊
    完成系爭工程約75％至80％，已領取118 萬工程款（見本院
    卷第191 頁）等情以觀，益徵被告雖已領取近85％之工程款
    ，然卻未按期發放薪資予工人，致工程進度落後甚多，自不
    得僅憑其前開辯詞主張免責。
  4.按系爭契約第30條第1 項第2 款固約定：被告工作能力薄弱
    ，任意停止工作，或作輟無常，進行遲滯有事實者，原告認
    為不能如期竣工時，原告得解除本契約，原告因此而受有損
    失時，被告應負賠償之責（見96年度鳳調字第214 號卷第12
    頁，下稱調字卷）等語。惟查，兩造關於解約權行使，並無
    令系爭契約溯及訂約時失其效力之意，為兩造所不爭執（見
    本院卷第191 頁），故系爭契約第30條雖載稱解約權之約定
    ，然實為契約終止權之約定，堪予認定。又被告因未按時發
    放薪水予施工人員，致工程進度遲滯，逾約定完工日，仍不
    能如期竣工等情，業經本院認定如前，則原告於96年8 月30
    日以系爭存證信函，通知被告終止系爭契約，核與系爭契約
    關於終止權之行使要件並無不符，故本件應認自96年8 月31
    日被告收受系爭存證信函時起，即已生終止系爭契約之效力
    。
（二）原告依系爭契約之約定，請求被告賠償契約終止後，其另
      行覓工施作所支出之損失共計295,945 元，及自96年8 月
      23 日 起至96年8 月31日止，每日以1,390 元計算之違約
      金共計12,510元，暨自96年9 月1 日起至96年10月10日止
      ，每月以5 萬元計算之租金損失共計66,666元，是否有理
      由？
  1.另行覓工完成系爭工程所需支出之損失部分：
  (1)原告主張：被告逾完工期限仍未完成系爭工程，故委請己○
    ○等人繼續施作完成，實際支出總金額為281,945 元，此外
    因增建2 間套房嚴重漏水，預計要再支出防水修繕工程68,0
    00元之費用，扣除未支付被告之工程款，損失總額為295,94
    5 元（計算式：281,945 元＋68,000元－未給付工程款54,0
    00元＝295,945 元）等情。業據己○○到庭證述：被告終止
    施作後，剩下之工程是由伊及其他承包商，暨由原告找的油
    漆、浴室防水工程及鋁窗之承包商完成施作，伊並開立英成
    工程行之發票予原告，其他承包商亦確實領得估價單所載之
    工程款（見本院卷第149 至152 頁）等語綦詳，核與證人即
    承包商戊○○、乙○○到庭證述（見本院卷第176 至178 頁
    ）大致相符，復核與原告提出收據8 紙、估價單1 紙（見本
    院卷第155 至162 頁）所載相符，堪予採認。
  (2)被告雖辯以：伊已施作部分的油漆及浴室防水等工程，原告
    所稱前開費用，並不實在云云，惟查，戊○○就此於本院準
    備程序中證稱：伊負責系爭工程浴室防水部分，於施作之前
    ，該部分工程只有鋪設磁磚，且會滲水，故懷疑沒有施作防
    水工程，伊把原來的磁磚打掉，發現並未鋪設防水層，所以
    須再鋪設防水材料（見本院卷第176 至177 頁）等語；暨乙
    ○○證述：伊負責系爭工程油漆部分，於施作前，系爭工程
    雖有施作過部分油漆工程，但沒有完全做好。外牆部分沒有
    施作，其中部分牆面因為有補水泥，所以需要事後重新粉刷
    （見本院卷第177 至178 頁）等詞，足徵被告所辯，尚非可
    採，故原告請求油漆及浴室防水工程費用之支出，並無不當
    。
  2.違約金部分：
    按如因可歸責於被告之事由，未能於上開期限內完工，每逾
    期1 日按工程總價0.1 ％即1,390 元扣款。為系爭契約第28
    條第1 項所明訂。系爭工程應於96年8 月22日完工，被告每
    逾期1 日應按工程總價0.1%罰款，系爭工程總價為139 萬元
    ，又系爭契約係於96年8 月31日生終止之效力等情，業如前
    述。而按依上開約定，原告固得請求被告給付自96年8 月23
    日起算至96年8 月31日終止契約止，每逾期1 日按1,390 元
    計算之違約金。惟按當事人得約定債務人於債務不履行時，
    應支付違約金；債務已為一部履行者，法院得比照債權人因
    一部履行所受之利益，減少違約金；約定之違約金額過高者
    ，法院得減至相當之數額，民法第250 條第1 項、第251 條
    、第252 條分別定有明文。本院審酌被告於96年8 月22日時
    ，至少已完成60％之工程，此為原告所自承（見本院卷第19
    1 頁），故原告因此一部之履行，自已受有相當之利益，爰
    酌減違約金50％。從而，原告此部分之請求於未逾6,255 元
    （計算式：1,390 元×9 ×50％＝6,255 元）之範圍內為有
    據。
  3.租金損失部分：
  (1)原告主張：因為另外委託他人施作部分預計96年10月10 日
    完工，所以伊自96年10月10日起招租，但因為學生都已經開
    學，錯過黃金時間，故請求被告賠償自96年9 月1 日起至96
    年10月10日止，每月以5 萬元計，共計66,666元之租金損失
    等語，惟為被告所否認，並辯以：系爭工程縱如期完工，原
    告亦不一定可以順利以前揭金額出租系爭房屋，故原告請求
    租金損失部分，並無理由云云。惟按損害賠償，除法律另有
    規定或契約另有訂定外，須填補債權人所受損害與所失利益
    。而依通常情形，或依已定之計劃、設備，或其他特別情事
    ，可得預期之利益，視為所失利益，民法第21 6條第1 、2
    項定有明文。準此，凡就外部客觀情事觀之，依通常情形，
    或依已定之計劃及設備，或其他特別情事足認其已有取得利
    益之可能，因責任原因事實之發生，致不能取得者，即為所
    失之利益，應由債務人賠償，不以現實有此具體利益為限。
  (2)查系爭房屋坐落學校附近，原告擬規劃為雙人套房4 間，單
    人套房1 間，雙人雅房3 間、單人雅房1 間，共計9 間房間
    ，兩造約定完工日期係為配合學生開學時間所訂定，以利出
    租等情，為被告所不爭執（見本院卷第96頁背面），此觀諸
    卷附估價單及施工平面圖（見本院卷第15至41頁）益明。據
    此，原告依已定之計劃及設備，已有取得租金收入之可能，
    惟因可歸責於被告之原因逾期完工，致不能取得，揆諸前開
    說明，自應由被告負賠償之責。次查，系爭工程遲至96 年
    11月月間始完工之情，有己○○之證詞在卷可考（見本院卷
    第151 頁），堪予認定，故原告請求自96年9 月1 日起至96
    年10月10日止之租金損失，應屬合理；至原告雖主張以每月
    5 萬元計算租金之損失，惟參諸卷附原告嗣後出租系爭房屋
    予第三人之租賃契約（見本院卷第109 至126 頁）以觀，原
    告出租雙人套房、單人套房、雙人雅房及單人雅房之月租至
    少分別為6,000 元、5,000 元、5,500 元及4,000 元，依此
    計算，每月租金利益總額應為49,500元（計算式：6,000 ×
    4 ＋5, 000×1 ＋5,500 元×3 ＋4,000 ×1 ＝49,500元）
    ；又依所得稅法第14條第5 項第1 款規定，財產租賃所得，
    以全年租賃收入或權利金收入，減除必要損耗及費用後之餘
    額為所得額，暨參考96年度綜合所得稅申報規定，租金收入
    可扣除損耗和費用成本為43％，依此，原告之實際租金損失
    應為37,526元（計算式：49,500元/ 月×1.33月×（1 －43
    ％）＝37,526元，元以下四捨五入）。原告逾此部分之請求
    ，則屬無據。
  4.承上所述，原告得請求被告賠償另行覓工完成系爭工程之損
    失295,945 元、違約金6,255 元及租金損失37,526元，合計
    339,726 元。
六、綜上，原告依據系爭契約第28條、第30條第1 項之約定，請
    求被告給付339,726 元，及自起訴狀繕本送達翌日即96 年
    11月14日（見調字卷第32頁）起至清償日止，按週年利率5
    ％計算之利息，為有理由，應予准許，逾此部分之請求，則
    無理由，應予駁回。此外，本判決第1 項被告應給付之金額
    未逾50萬元，依民事訴訟法第389 條第1 項第5 款規定，應
    依職權宣告假執行。
七、本件為判決基礎之法律關係已臻明確，兩造其餘之攻擊防禦
    方法核與判決結果不生影響，毋庸一一論列，併此敘明。
八、據上論結，本件原告之訴為一部有理由，一部無理由，依民
    事訴訟法第79條、第389 條第1 項第5 款，判決如主文。
中    華    民    國    98    年    5     月    8     日
                  民事第五庭審判長法  官  李昭彥
                                  法  官  賴文姍
                                  法  官  鄭凱文
以上正本係照原本作成。
如不服本判決，應於送達後20日內，向本院提出上訴狀並表明上
訴理由，如於本判決宣示後送達前提起上訴者，應於判決送達後
10日內補提上訴理由書（須附繕本）。
中    華    民    國    98    年    5     月    8     日
                                  書記官  張家瑜


司法院資訊處製作；財團法人民間司法改革基金會備份。
